臺北高等行政法院判決
　　　　　　　　　　　　　　　　　93年度訴字第00404號
　　　　　　　　　　　　　　　.
原　　　告　美商‧物理光學公司
代　表　人　甲○○○○○
訴訟代理人　林志剛律師
複　代理人　乙○○專利代理人.
訴訟代理人　丙○○專利代理人.
被　　　告　經濟部智慧財產局
代　表　人　蔡練生（局長）
訴訟代理人　丁○○
上列當事人間因發明專利申請事件，原告不服經濟部中華民國92
年12月4日經訴字第09206224540號訴願決定，提起行政訴訟，本
院判決如下：
　　主  文
原告之訴駁回。
訴訟費用由原告負擔。
　　事  實
一、事實概要：原告於民國（下同）88年8月23日以「具有整體
    表面散光器光學元件」向被告申請發明專利，並以西元1998
    年8月5日申請之美國第00000000號專利申請案主張優先權，
    經被告編為第00000000號予以審查，不予專利。原告不服，
    申請再審查，案經被告於92年5月22日（92）智專3（1）
    05026字第09220507630號專利再審查核駁審定書為仍應不予
    專利之處分。原告不服，提起訴願，遭決定駁回，遂提起行
    政訴訟。
二、兩造聲明：
　　(一)原告聲明：
      1.訴願決定及原處分均撤銷。
      2.被告應為准予本件第00000000號發明案專利之處分。
      3.訴訟費用由被告負擔。
　　(二)被告聲明：
      如主文所示。
三、兩造之爭點：
    本案是否有違核駁審定時專利法第20條第2項進步性之規定
    ，不符合發明專利之要件？
　　(一)原告主張：
      1.本案應適用86年5月7日修正而於91年1月1日施行之專利
        法。被告之「再審查核駁審定書」所載日期為92年5月
        22日，因此本案審定所適用之專利法，應為86年5月6日
        總統令修正公布，而由行政院依法核定於91年1月1日施
        行之專利法（以下僅稱專利法）。惟上述專利法第44條
        之1（現行法為第49條）第2項、第3項中，有關補充、
        修正說明書（含申請專利範圍）之「時機規定」，僅適
        用於91年10月26日後所提出之申請案。換句話說，該「
        時機規定」並不適用於88年8月23日申請之本案。謹此
        先予陳明。
      2.本案之申請專利範圍，依據89年4月26日之修正本，全
        部之請求項共有20項。其中，第1項及第16項為獨立項
        ，其餘第2項及第15項為第1項之附屬項，第17項及第20
        項為第16項之附屬項。上述之申請專利範圍修正本，經
        被告審查，於被告之91年1月17日「再審查案核駁理由
        先行通知書」中，認定無變更實質內容在案。則被告審
        查本案之請求項是否符合專利法第20條第2項之進步性
        規定時，自應依據上述之修正本所載之請求項來審查。
        又「專利審查基準」之「判斷進步性之基本原則」規定
        ：「1.判斷進步性時，應依據申請專利範圍之請求項所
        載發明，判斷有無專利法第20條第2項之規定情事，如
        有則不具進步性，如無始具進步性。2.申請專利範圍之
        請求項有二項以上時，應就每一請求項各別判斷其進步
        性。」而「專利審查基準」為專利主管機關就專利要件
        有關之細節性、技術性事項所規定而發布之行政命令，
        作為其審查人員執行職務之依據，屬於行政命令之一種
        ，如被告之審查人員有不適用或適用不當情事時，原處
        分即難謂無違法。
      3.查被告之91年1月17日「再審查案核駁理由先行通知書
        」，其說明之全文係如下：「
        (1)89年4月26日之修正本，無變更實質內容，先予指明
          。
        (2)本案「具有整體表面散光器的光學元件」，包括一基
          板本體、一巨光學特徵、複數之微型結構所組成。其
          特徵為以單片光學元件形式，使光線經此光學元件散
          射及成型，產生一具預定分佈之平滑變化。
        (3)本案之「具有整體表面散光器的光學元件」其主要特
          徵係如同上述，該主要特徵之一的申請專利範圍16
          係為〔 Optical data recording andreproducing
          apparatus including chromatic aberration
          correction〕 (US0000000,1997/05/27公告)技術之
          沿用，引證案已具備一透鏡本體及一製作於透鏡本體
          上微型繞射元件結構，可使光線經此光學元件產生散
          射及成形。
        (4)綜上所述，本案係運用申請前既有之技術，而為熟習
          該項技術者所能輕易完成，依專利法第20條第2項規
          定，不合發明專利要件。」
        根據上開被告91年1月17日「再審查案核駁理由先行通
        知書」之說明，可知被告所通知本案不符專利之請求項
        ，僅為申請專利範圍第16項1項，並不及於其他各請求
        項。則原告在91年3月14日提出申復時，僅針對申請專
        利範圍16項加以申復說明應無不合，故縱使被告不同意
        原告之該項申復說明，但在其再審查核駁審定書，亦僅
        能核駁該申請專利範圍16項1項，而不應以概括籠統理
        由，在毫未指明何項不合發明專利要件之下，將所有請
        求項（含第1項獨立項）全部核駁在內才是。然而被告
        竟在未先依專利法第40條第2項規定，將請求項16項以
        外之其他請求項的核駁理由通知原告申復之下，於其再
        審查核駁審定書以概括籠統理由，將所有請求項全部核
        駁在內，顯見原處分不但違反專利法第40條第2項，以
        及「專利審查基準」有關「申請專利範圍之請求項有2
        項以上時，應就每一請求項各別判斷其進步性」之規定
        ，同時也不符專利法第38條第2項「經審定不予專利者
        ，審定書應備具理由」之規定，自難謂原處分無違法。
      4.復查，被告在其「再審查核駁審定書」理由（五）指稱
        ：「申復書中所揭示的（具任意形狀本質之複數微型結
        構），於本案申請專利範圍獨立項中並未將之納入」乙
        節，完全與事實不符。事實上，本案89年4月26日之申
        請專利範圍修正本第1項第6行開頭，以及第16項第5行
        開頭，即記載有「複數之微型結構，具有任意形狀之本
        質」的特徵。由此可見，被告之審查的草率與錯誤。且
        本案之此「複數之微型結構，具有任意形狀之本質」的
        特徵，乃本案發明之重要特徵，也是引證案所無之特徵
        ，並為本案導致與引證案在發明之技術思想、微型結構
        形態及目的等皆不相同的根本所在，則在被告誤認本案
        之上述特徵未納入本案申請專利範圍獨立項中之下，被
        告根據此種錯誤認知的結果，所作成之「再審查核駁審
        定」（即原處分），自難謂正確無誤，顯見原處分確有
        違法之處。
      5.再查，被告之再審查審定的主要核駁理由，係記述於其
        審定理由（四）。該審定理由（四）之內容為：「本案
        之主要特徵係如同上述，唯該主要特徵之一的『巨光學
        特徵及微型結構』係為引證案（US0000000）技術之沿
        用，引證案已具備一巨光學特徵的透鏡本體及一製作於
        透鏡本體上微型繞射元件結構，可使光線經此光學元件
        產生色散補償之散射及成型；本案之不同僅在於將〔產
        生色散補償之微型結構）修改為（產生運定分佈平滑變
        化的具任意形狀本質之複數微型結構）；而所採用的巨
        光學透鏡原理及微結構散射原理係相同者。本案以幾何
        上之些許差異所完成後之整體結構，係運用申請前既有
        之技術，而為熟習該項技藝者所能輕易完成者，故不符
        合進步性要件」。
        觀諸上揭之審定理由，不難發現被告根據該理由所作成
        之原處分，確實難免導致違法。茲說明其違法之情形如
        下：
        (1)首先，在上揭之被告的再審查審定核駁理由(四)的開頭
          ，其所謂「本案之主要特徵係如同上述」一句話就有
          問題。因為正如原告前面所述，本案89年4月26日修
          正之申請專利範圍第1項第6行開頭，以及第16項第5
          行開頭，即記載有「複數之微型結構，具有任意形狀
          之本質」的特徵，且本案之此特徵，乃本案之重要特
          徵。而被告竟然在其再審查核駁審定書理由(五)指稱：
          「申復書中所揭示的〔具任意形狀本質之複數微型結
          構〕，於本案申請專利範圍獨立項中並未將之納入」
          。由此可見，在被告所認知之本案主要特徵中之複數
          之微型結構，顯然不存在有「具有任意形狀之本質」
          的特徵。則被告在其再審查核駁審定理由(三)所敘述之
          「本案之主要特徵」內容，自然也不含有本案「複數
          之微型結構，具有任意形狀之本質」的特徵在內。而
          事實上也確實是如此，這只要觀諸該再審查核駁審定
          理由(三)所說之「本案之主要特徵」內容，根本就未提
          到本案「複數之微型結構，具有任意形狀之本質」的
          特徵在內即明。
          今被告在其上揭之再審查核駁審定理由(四)的開頭，既
          然謂「本案之主要特徵係如同上述」，可見被告在作
          成再審查核駁審定理由(四)時，所考量的「本案之主要
          特徵」，僅是其在再審查核駁審定理由(三)所說的未含
          有「具有任意形狀之本質」的「本案之主要特徵」範
          圍，當然也就未將本案「具有任意形狀之本質」的特
          徵一併考量在內。顯見被告根據上開對本案主要特徵
          的錯誤認知，所作成之再審查審定之主要核駁理由(四)
          ，自難謂正確無誤。
        (2)其次，引證案係揭示一種「含校正色像差之光學資料
          記錄及再現裝置」發明，而本案係揭示一種「具有整
          體表面散光器的光學元件」發明，兩者為互不相同之
          發明。因此，兩者在使用「巨光學特徵及微型結構」
          技術方面，不論是在所使用之透鏡本身、創作的技術
          思想、微型結構形態及作用，以及發明目的等等各方
          面，自然均有不同。茲詳細說明如下：
          被告在其再審查核駁審定理由(四)中，認為本案主要
            特徵之一的「巨光學特徵及微型結構」，係為
            US0000000案（以下簡稱引證案）技術之沿用。其
            理由為引證案已具備一巨光學特徵的透鏡本體及一
            製造於透鏡本體上微型繞射元件結構，可使光線經
            此光學元件產生色散補償之散射及成形。
            然而事實上，被告在其核駁審定理由(四)中，並未明
            確指明其所指稱之引證案的巨光學特徵的透鏡本體
            及製造於該透鏡本體上微型繞射元件結構，究係刊
            載在引證案之說明書何處或何圖式上。
            迨被告於92年10月13日訴願答辯理由6中，辯稱：
            「查本案專利說明書圖3實施例中，係揭示一透鏡
            與一繞射元件，與引證案US0000000專利說明書圖3
            實施例中之透鏡與繞射元件之整合例示相同，均為
            『一基板本體、一巨光學特徵、複數微型結構』所
            組成。故本案為熟習引證案技術者所能輕易完成者
            」等語，原告始知被告在其再審查核駁審定理由(四)
            中所指稱之「引證案的巨光學特徵的透鏡本體及製
            造於該透鏡本體上微型繞射元件結構」乙節，其中
            之透鏡及微型繞射元件結構（即微型結構），係指
            引證案專利說明書圖3實施例中之透鏡及微型結構
            而言。
          茲為期貴院了解熟習該引證案之技術者，絕不可能
            從所使用之透鏡，創作的技術思想、微型結構形態
            及作用，以及發明目的等等均與本案不同之引證案
            ，而能輕易地完成本案發明起見，原告特兩者加以
            比較說明如後，即不難明瞭熟習該引證案之技術者
            確實不可能輕易地完成本案發明的。
            依據引證案圖1及其專利公報說明書第3欄之記載，
            其裝置一共使用有三個不同的透鏡，即「準直透鏡
            11」（collimating lens）、「物鏡12」（object
            ive lens）及「聚光透鏡13」（condenser lens）
            等。其中，引證案使用該「物鏡12」之主要目的，
            係在於使得經過對準後之光線收歛（converged ）
            ，而其實施此光線收歛（converged）之方式，則
            在於藉由「物鏡12」被製成為具有「步階式聚焦環
            」結構之「一種衍射型單色像差校正透鏡12D （a
            diffraction type single chromatic aberration
            correcting lens 12D）」而達成的（請參照引證
            案圖3所示之12D）。而該「步階式聚焦環」結構，
            即為被告所謂之引證案的微型繞射元件結構或稱微
            型結構。由此可見，引證案的微型繞射元件結構係
            在使光線收歛（converged）並非如本案之散射，
            此只要再觀諸引證案之圖1及圖3上的光線經過「物
            鏡12（12 D）」後，以透鏡的光軸為軸心向內收歛
            ，而最後形成圖像於引證案之圖1上的一個光盤14
            （optical disc 14）的資訊記錄表面14a（a data
            recording surface 14a）即明，故被告在其再審
            查核駁審定理由(四)中所謂引證案的微型繞射元件結
            構係在使光線散射，顯然有誤。
            又引證案係在該「透鏡12D」之較凸狀表面（其另
            一面為微凸狀表面），設計有自透鏡圓心O（即光
            軸the optical axis）處，向外形成多數個同心的
            「步階式聚焦環」結構。此「步階式聚焦環」結構
            ，如上所述，即為被告所謂之引證案的微型繞射元
            件結構或稱微型結構。由於此「步階式聚焦環」結
            構的設計，使得「透鏡12D」之該處的凸狀表面，
            成為「衍射鏡表面12a（the diffracting lens
            surface）」。該衍射鏡表面12a係以△X(m)＝
            △t×m＋X(m)公式來表示。亦即每個環越靠圓心外
            圍，其切面越大，也就是說，光線在外圍處其折射
            越大。而引證案設置此「步階式聚焦環」結構之目
            的，主要是在於使得經過對準後之光線收歛（
            converged）以校正色像差（chromatic
            abberation），所以「透鏡12D」才會稱為「一種
            衍射型單色像差校正透鏡（a diffraction type
            single chromatic aberration correcting lens
            ）」。
            本案專利說明書圖3所示之透鏡50，雖為一種拋物
            凸透鏡（parabolic convex lens）。但本案之複
            數微型結構56，係設計在透鏡50的扁平表面上，而
            非設計在其凸狀表面54上。且本案之此複數微型結
            構56，係採取任意形狀之設計，具有任意形狀之本
            質。而本案所以採取如此的設計，其目的即為了「
            在非特定之形狀導引下，而使光線能均勻穿過該光
            學元件以及基板本體，使光線散射及成型均勻，以
            使光線產生具有一預定分佈之平滑變化及非不連續
            之光線」（本案之具有任意形狀的複數微型結構56
            係在使光線散射之情形，只要觀諸上列本案圖3所
            示之箭頭線即明）。
            根據以上之說明，以及引證案之「步階式聚焦環」
            微型結構是設計在透鏡之較凸狀表面（其另一面為
            微凸狀表面），而本案之具任意形狀之複數微型結
            構是設計在透鏡之扁平表面上（非透鏡之凸狀表面
            ），而各種光學鏡片之間，又是不可以隨便置換使
            用（例如：引證案之圖1所示裝置，其所使用之標
            號11者為「準直透鏡collimating lens」、12者為
            「物鏡objective lens」及13者為「聚光透鏡
            condenser lens」，而這些透鏡是不能隨便置換的
            ，否則將使引證案無法達成其發明之目的）。因此
            ，在引證案與本案之「巨光學特徵及微型結構」的
            設計，不論是在所使用之透鏡、創作的技術思想、
            微型結構形態及作用，以及發明目的等等各方面，
            皆互不相同之情形下，實難謂本案有沿用引證案之
            技術，而且實際上熟習該引證案之技術者，也絕不
            可能從使用不同之透鏡、不同的創作技術思想、不
            同的微型結構形態及作用，以及不同之發明目的等
            等之該引證案，而能輕易地完成本案發明的，故可
            以斷定本案發明絕非熟習該項引證案之技術者所能
            輕易完成的，而具有進步性。今原處分錯誤地認定
            本案不具進步性，無非係如被告之「專利審查基準
            」的「審查上應注意事項」第6項所言，乃因其審
            查人員在審查中瞭解本案技術內容後，極易對本案
            發明作成偏低之評斷，而基於"後見之明"之錯誤主
            觀觀念所致，顯見原處分難稱合法。
          至於被告在其再審查審定亦承認本案與引證案確有
            不同之下，卻強謂：「本案之不同僅在於將（產生
            色散補償之微型結構）修改為（產生預定分佈平滑
            變化的具任意形狀本質之複數微型結構）；而所採
            用的巨光學透鏡原理及微結構散射原理係相同者」
            乙節，不但是一種罔顧兩者所使用之透鏡，創作的
            技術思想、微型結構形態及作用，以及發明目的等
            等客觀事實均不同之說法，而且在審查的觀念上也
            不正確。蓋無論是巨光學透鏡原理或是微結構散射
            原理，均屬於光學原理，也就是光學上之自然法則
            。而專利法第十九條既然明定發明係利用自然法則
            之技術思想之創作，則任何申請專利之發明，必定
            是利用自然法則的發明，才符合申請發明專利之條
            件，如非利用自然法則的發明，例如遊戲方法的發
            明，則不符合申請發明專利之條件。故有關光學方
            面之發明，利用光學原理以從事創作，乃是天經地
            義極為正常合法之現象，更何況有關光學方面之發
            明，更無要人違背光學原理之道理。且在發明領域
            中，利用之原理相同而發明不相同者，比比皆是，
            自不能因該不同之兩發明所利用之原理相同，就當
            然認為其中之一發明為他發明之技術者所能輕易思
            及而完成者。尤其是在如前述已有具體客觀事實，
            足以證明引證案與本案所使用之透鏡、創作的技術
            思想、微型結構形態及作用，以及發明目的等等各
            方面，皆互不相同之下，被告仍以那種大而化之的
            「將（產生色散補償之微型結構）修改為（產生運
            定分佈平滑變化的具任意形狀本質之複數微型結構
            ）」的公式化說法，以作為其認定為熟習該項引證
            案技術者所能輕易思及而完成的依據，根本就違背
            客觀存在的事實，而不符經驗法則及論理法則，更
            顯示本案實非熟習該項引證案技術者所能輕易完成
            的，具有進步性。
      6.至於訴願決定書所謂：「本案88年8月23日專利說明書
        之申請專利範圍中並無『具有任意形狀之本質』之描述
        ，然於89年4月26日之修正本已加入『具有任意形狀之
        本質』之描述，原處分據以審查，並無違誤」乙節，實
        不知其所說的道理何在？因為被告所作成之92年10月13
        日「專利再審查核駁審定書」（即原處分書），係根據
        本案89年4月26日之申請專利範圍修正本而作成的，其
        時該修正本之獨立項已記載有「具有任意形狀之本質」
        等特徵，而被告在其後根據該修正本作成之92年10月13
        日「專利再審查核駁審定書」（即原處分書）中，卻白
        紙黑字寫得明明白白地，硬指本案申請專利範圍獨立項
        中並未將「具有任意形狀之本質」之記載納入。如此怎
        麼可賴說原處分之審查無違誤呢。
        又訴願決定書另謂：「具有引證案『精確設計圖案』之
        技術層次，顯然較本案之『任意形狀』之技術層次要高
        ，應用領域固有不同，然所採用之技術本質相同」乙節
        ，根本是在混淆視聽。因為根據如前述之引證案專利說
        明書圖3實施例與本案專利說明書圖3實施例的比較，已
        證明引證案與本案所使用之透鏡、創作的技術思想、微
        型結構形態及作用，以及發明目的等等各方面，皆互不
        相同，則已顯示兩者之所採用之技術本質並不相同，又
        何來謂兩者所採用之技術本質相同之理。且原告在訴願
        理由書中所說引證案之「該圓形部份必需經精確設計（
        註：非如本案係為「具任意形狀本質」）」乙句，係指
        引證案在透鏡之較凸狀表面自圓心處向外形成多數個同
        心的「步階式聚焦環」圓形部份，必需經精確設計而言
        。而訴願機關竟將之曲解成係指引證案之「精確設計圖
        案」而言，顯然故意在混淆視聽，實不足取。況且引證
        案之上述圓形部份之所需經精確設計，其技術層次是否
        較本案之「具任意形狀本質」為高，對本案也毫無任何
        用處。因為引證案所精確設計之該圓形部份，其目的係
        在光線收歛以校正色像差，故其精確設計之目的，根本
        與本案之具任意形狀本質之設計目的，係在使光線散射
        及成型均勻者無關，而且引證案所用之兩面均凸之透鏡
        與其所構成「步階式聚焦環」圓形部份微型結構，根本
        就非本案所需用之透鏡與微型結構。因為本案所需用之
        透鏡一面為凸狀表面，另一面扁平面與具任意形狀本質
        之複數個微型結構。至於原告所以要說其需經精確設計
        ，而本案之「具任意形狀本質」則無需經精確設計，其
        意無非在於突現引證案之實施（製造）成本較高，故訴
        願機關之上述乙節說法，將之扯到兩者所採用之技術本
        質是否相同乙事，根本是在混淆視聽，應無足採。
      7.關於被告之答辯理由2.。
        (1)查原告在93年4月6日之「行政訴訟起訴狀補正本」的
          訴訟理由「3.」，已再次的指明，本案89年4月26日
          之申請專利範圍修正本第1項第6行開頭，以及第16項
          第5行開頭，即記載有「複數之微型結構，具有任意
          形狀之本質」的特徵。且本案之此「複數之微型結構
          ，具有任意形狀之本質」的特徵，乃本案發明之重要
          特徵，也是引證案所無之特徵，並為本案導致與引證
          案在發明之技術思想、微型結構形態及目的等皆不相
          同的根本所在。而被告之原處分（92年5月22日再審
          查核駁審定書）卻仍然錯誤的指稱本案「申復書所揭
          示的[具任意形狀本質之複數微型結構，於本案申請
          專利範圍獨立項中並未將之納入」，可見被告審查的
          草率。也就因為被告之此項錯誤審定，導致原處分違
          法。
        (2)今被告為推卸此項錯誤審定，竟然巧辯其92年5月22
          日再審查核駁審定書「係依據本案獨立項1及16之主
          要特徵『巨光學特徵及微型結構』，引證案
          US0000000已具備該特徵而予以核駁。」事實上，該
          引證案US0000000為聚光器方面之應用發明，而本案
          為散光器方面之之應用發明，兩者之發明目的、技術
          思想、功效及微型結構的形狀構造完全不同。
      8.關於被告在行政訴訟程序中，主張本案「申請專利範圍
        」所載「具有任意形狀本質之複數微型結構」有範圍過
        廣的問題。
        (1)按申請專利範圍過廣，依專利法第44條之1第4項規定
          ，乃為再審查審定前，得縮修之事項。即使已審准專
          利及已取得專利權者，如發現獲准之專利，有申請專
          利範圍過廣情事時，仍得依專利法第44條之1第4項及
          第67條第1項規定，縮修更正之，而不影響其專利的
          存在，故申請專利範圍過廣乃是得修正及更正事項，
          並非屬於專利不具進步性之情事。
        (2)本案無論是在被告之91年1月17日「再審查案核駁理
          由先行通知書」，或是在92年5月22日「再審查核駁
          審定書」，均未提及本案「申請專利範圍」（指89年
          4月26日修正者）所載之「具有任意形狀本質之複數
          微型結構」有何範圍過廣情事。故被告在行政訴訟中
          ，主張本案「申請專利範圍」所載「具有任意形狀本
          質之複數微型結構」有範圍過廣之理由，乃為新理由
          ，且申請專利範圍過廣乃是得修正及更正事項，並非
          屬於再審查核駁審定本案不具進步性之情事，應不足
          採。
        (3)蓋此項新理由既未經於再審查審定前，依專利法第40
          條第2項規定先行通知原告申復，使原告有縮修範圍
          之機會，則此新理由無論是在「再審查審定」時或其
          後，被告自不得提出主張以支持其原處分。否則即違
          反專利法第40條第2項規定，並有損原告在再審查程
          序中應享有縮修之審級利益，自不足採。更何況申請
          專利範圍過廣乃是得修正及更正事項，並非屬於再審
          查核駁審定本案不具進步性之情事，自更不可採。
      9.關於被告之訴訟代理人辯稱本案之「具有任意形狀本質
        之複數微型結構」，包含散光及聚光在內的問題。查本
        案發明名稱為「具有整體表面散光器的光學元件」，已
        限定所請之「光學元件」為散光器用的光學元件，而本
        案「申請專利範圍」第1項及第16項（只此二項為獨立
        項）所請之「光學元件」，均載明其「具有任意形狀本
        質之複數微型結構」，其作用係在於使光線散光，而使
        光線散光與聚光，乃完全相反的作用，故本案之「具有
        任意形狀本質之複數微型結構」絕不可能包含性質完全
        相反的散光及聚光等兩種作用，此乃為具有光學知識者
        所皆知者。今被告之訴訟代理人竟然辯稱本案之「具有
        任意形狀本質之複數微型結構」包含散光及聚光，根本
        違背光學知識，應不足採。
      10.關於被告之再審查審定書認定引證案具有可使光線散射
        的功能問題。
        按引證案為聚光器，業經被告於94年5月10日準備程序
        明確承認，並記載於該日之準備程序筆錄，故引證案的
        功能應該是在使光線聚光，而不是在使光線散射。然而
        被告竟在未能明確指出引證案說明書何處記載其功能是
        在使光線散射的情形下，即主觀武斷地於本案之再審查
        審定書認定引證案具有可使光線散射的功能，顯然與客
        觀事實不符。可見原處分在認定事實確有錯誤，自難謂
        原處分無違法。
      11.關於被告檢送貴院之有關本案檔案卷宗文件短缺及頁次
        不連貫的問題。原告於94年5月17日前往貴院閱卷時，
        發現被告檢送貴院之有關本案的被告機關檔案卷宗，其
        中之文件資料並不完整，已確知所短缺的文件者，有如
        本狀附證二所示之91年1月17日「再審查案核駁理由先
        行通知書」，以及引證案說明書整份頁數22頁中之共19
        頁（含圖式頁數）資料。且被告自行在檔案卷宗內之文
        件左下角所編號頁次，並不連貫，例如自第141頁至第
        160頁之間，就缺漏第143頁至第145頁，以及第154頁至
        第157頁。凡此種種情形，顯示被告似乎有意隱藏實情
        ，實非政府機關所應有的作法，尚請貴院明察。
      12.原告在對被告於補充答辯，補充說明，本案與引證案之
        微型結構有下述三點不同：
        (1)本案與引證案之微型結構，所屬之應用領域不同。本
          案之微型結構係應用於散光器領域。引證案之微型結
          構係應用於聚光器領域。兩者之應用領域剛好相反。
        (2)本案與引證案之微型結構，在構置上及形狀上互不相
          同。以下列本案圖3b及引證案圖3所示者為例（註：
          本案圖3b僅是本案眾多實施例之一）：本案之微型結
          構，係構置在巨光學特徵的透鏡本體之平面的表面上
          ，而從其橫截面觀之，不論其中央部或周邊部皆分佈
          有微型結構，且其形狀為無規性（random ）之鋸齒
          狀。引證案之微型結構，係構置在巨光學特徵的透鏡
          本體之彎曲面的表面上，而從其橫截面觀之，其中央
          部沒有微型結構，僅周邊部有微型結構，且其形狀為
          有特定規則性之步階式形狀。
        (3)本案與引證案之微型結構，在形狀之本質，以及目的
          與功效互不相同。
          本案之微型結構形狀，係採「任意形狀之本質（
            which are random in nature）」設計，其目的
            及功效係「在非特定形狀之微型結構之設計導引下
            ，使穿過該光學元件之光線均勻化，以產生一預定
            圖型之平滑變化，以及非不連續光線離開該光學元
            件」。（以上記載，可見於本案說明書第2頁之「
            發明摘要」）。
          引證案的微型結構係採「特定規則性的步階環狀」
            設計，其目的及功效，係「在於使得經過該步階環
            狀的微型結構對準後之光線收斂以校正色像差」。
            （以上可從引證案說明書第7欄最後一段，指稱其
            設置「步階環狀微型結構12a」的透鏡12D，為「衍
            射型單色像差校正透鏡'a diffraction type
            single chromatic aberration correcting lens'
            」而獲得證明）。
      13.被告在其「補充答辯書」三中，辯稱引證案之「特定規
        則性的步階環狀」微型結構的特殊設計，其「精確設計
        圖案」之技術層次較本案之「任意形狀」之技術層次要
        高。雖應用領域不同，但所採用技術本質係相同乙節，
        實不足採。
        (1)因為本案與引證案之應用領域既然不同，則兩者所要
          達成之發明目的及功效自不會相同，當然兩者在設計
          上所用之技術手段也不會相同。
        (2)再者，以引證案所謂之層次高的精確設計技術，所設
          計成之「特定規則性的步階環狀」微型結構，不但製
          造成本較高，而且根本不能應用於本案之發明。因此
          縱使其技術層次較高，與本案之發明也不相干。因此
          被告一再計較於兩不相同技術手段的技術層次高低，
          並無何意義。
      14.關於被告在「補充答辯書」四中，引述之引證案說明書
        第6頁後段及第7頁前段的記載，如詳細予以閱讀，即知
        其係在說明引證案之物鏡12的「繞射透鏡面12a上，所
        設定的rc與rc間或cc與rc間的「徑向高度差"t "」（rc
        為步階環狀同心入射面；rc為鏡面中央圓形入射面），
        會使得光線各自投射在rc及cc上。如投射在rc及cc上之
        光線波長相同於參考波長，光線就不會產生相差。如投
        射在rc及cc上之光線波長不同於參考波長，光線就會產
        生相差。而引證案之發明目的是在「校正色相差」，因
        此被告所引述之該項引證案的說明中，所說的「光線波
        長短於參考波時，當波長變短其發散程度增加，光線波
        長長於參考波時，當波長變長其收歛程度增加」乙句，
        只是在探討如何使入射的光線波長與參考波相同而已。
        而為了使入射的光線波長與參考波相同，引證案才在其
        說明書中設計出一套「徑向高度差"t"」之設定公式。
        由此可見，上述引證案說明書的記載，其中所謂之「其
        發散程度增加」，係指物鏡12用為聚光之下（按物鏡12
        之鏡表面在沒有微型結構之下，其本身就是聚光透鏡）
        ，當入射光線波長短於參考波時，其發散程度會增加而
        已，並非指該物鏡12係作為散光之用，故引證之物鏡12
        仍然是用做聚光器。凡此除從引證案第1圖及第3圖所表
        示之光線行進路線而獲得證明外，亦可從下列引證案「
        申請專利範圍」第1項記載，以及其「說明書」第1頁之
        「發明摘要（ABSTRACT）」記載，而獲得證明。
        (1)引證案申請專利範圍第1項的記載：「一種光學資料
          記錄及再現裝置，包含；
          一激光源10；
          一具有正倍數的準直透鏡11，對準發射自上述的激光
          源的發散激光束；
          及一物鏡12，採用來將被上述準直透鏡所對準的光束
          聚集到一資料記錄媒質的資料記錄表面上；其中，
          上述準直透鏡是一單透鏡；及
          上述物鏡被提供有一色像差的過分校正，當光的波長
          增大時，以減少上述物鏡的反焦距，藉以消除上述物
          鏡的色像差」。
        (2)引證案說明書第1頁「發明摘要（ABSTRACT）」中的
          記載：
          「物鏡是用以聚集激光束到一資料記錄媒質的資料記
          錄表面上（an objective lens which is to
          converge the collimated light onto a data
          recording surface of a data recording medium）
          」。
      15.被告在其「補充答辯書」五中，辯稱本案 89 年 4 月
        26 日之申請專利範圍修正本，其中「『具有任意形狀
        之本質』根本未揭露於原申請時之專利說明書中，故該
        修正本超出申請時原說明書所揭露之範圍」乙節，其不
        足採之理由如下：
        (1)被告於其「再審查核駁審定書」審定理由（二），已
          明載：「89年4月26日之修正本，無變更實質內容。
          」即表示其承認本案89年4月26日之申請專利範圍修
          正本中所載「具有任意形狀之本質」，並未超出本案
          申請時原說明書所揭露之範圍。則其於「補充答辯書
          」三中，另辯稱「超出本案申請時原說明書所揭露之
          範圍」，顯然與其「再審查核駁審定書」審定理由(二)
          所承認者相矛盾。
        (2)本案89年4月26日之申請專利範圍修正本，包含有「
          中、英文修正本」。其中「中文修正本」內之「具有
          任意形狀之本質」，是從「英文修正本」內所記載之
          「which are randomin nature」中譯而來的。上述
          「英文修正本」內所記載之「which are random in
          nature」，在本案申請時之原「英文本說明書」第9
          頁「Detailed Description of the Preferred
          Embodiments」乙項第4行即有同樣英文的記載，只是
          在翻譯成「中文本說明書」時，將其議成「其本質係
          隨機的」而已（請參閱原「中文本說明書」第14頁「
          較佳實施例詳細說明」乙項第4行）。故事實上本案
          原說明書中並非無揭露「具有任意形狀之本質」，而
          只是所使用之中譯文字不同而已。然其既皆由同一英
          文「which are random in nature」中譯而來的，則
          所表示之意思也必然相同，則依據民法第98條「解釋
          意思表示，應探求當事人之真意，不得拘泥於所用之
          辭句」之規定，自不得謂本案原說明書無「具有任意
          形狀之本質」的記載。
        (3)對同一英文「which are random in nature」，在本
          案原說明書與89年4月26日申請專利範圍修正本等兩
          者之中譯縱有不同，乃屬於得修正為同一中譯文的問
          題。且此修正問題，被告原應依專利法（舊法）第40
          條第2項規定，在審定前通知原告申復修正者。如今
          被告卻在行政訴訟程序始行提出，作為其欲維持原處
          分之答辯理由，不但違法，而且有損原告得在再審查
          審定前修正之審級利益，自難謂其答辯有理由。
      16.綜上所陳，可見原處分確有違法之情事，而徵諸種種客
        觀具體存在的事實，足證本案實非熟習該項引證案技術
        者所能輕易完成的，具有進步性。請判決如訴之聲明。
　　(二)被告主張：
      1.查本案「具有整體表面散光器的光學元件」，包括一基
        板本體、一巨光學特徵、複數微型結構所組成。其特徵
        為以單片積體式光學元件形式，使光線經此光學元件可
        散射及成型，以使光離開該具有整體表面散光器的光學
        元件產生一具預定分佈之平滑變化。
      2.起訴理由壹係陳述歷次所修正之申請專利範圍、判斷進
        步性的基準，不另贅覆說明。
      3.起訴理由2.係就91年1月17日「再審查核駁理由先行通
        知書」中所述核駁項目提出陳述及看法。前審核駁理由
        如同92年5月22日發文之再審查核駁審定書的項目(四)及
        92年12月4日發文之訴願決定書所示，係依據本案獨立
        項1及16之主要特徵「巨光學特徵及微型結構」，引證
        案US0000000已具備該特徵而予核駁。
      4.起訴理由3.及4.係提出「再審查核駁審定書」中審查委
        員對本案「複數微型結構，具有任意形狀之本質」之認
        識有誤。查引證案US0000000之微型結構形狀為「垂直
        步階式共圓心圓型精確設計]與本案之微型結構形狀為
        「具有任意形狀之本質」的技術相較，顯然熟習引證案
        特殊形狀精確圖案設計者，當能輕易完成本案任意形狀
        之設計工作，故本案不具進步性。
      5.再審查核駁審定理由：本案之主要特徵係如同上述，唯
        該主要特徵之一的「巨光學特徵及微型結構」係為引證
        案〔Optical data recording and reproducing
        apparatus including chromatic aberration
        correction〕 (US0000000,1997年5月27日公告)技術之
        沿用，引證案已具備一巨光學特徵的透鏡本體及一製作
        於透鏡本體上微型繞射元件結構，可使光線經此光學元
        件產生色散補償之散射及成形；本案之不同僅在於將〔
        產生色散補償的微型結構〕修改為〔產生預定分佈平滑
        變化的具任意形狀本質之複數微型結構〕；而所採用的
        巨光學透鏡原理及微結構散射原理係相同者。本案以幾
        何上之些許差異所完成後之整體結構，係運用申請前既
        有之技術，而為熟習該項技藝者所能輕易完成者，故不
        符合進步性要件。
      6.原承審委員補充說明：系爭案主要目的係將習知散光器
        黏著於一光學元件表面的技術改良為直接在一光學元件
        表面成形一微型結構（即散光器），其原因在於習知黏
        著層會有剝離、破裂及漏失光線等問題，故系爭案以單
        片積體式光學元件形式，使光線經此光學元件可散射及
        成型，以排除因黏著層有損耗之反射。然引證案已具備
        一透鏡本體及一製作於透鏡本體上微型繞射元件結構，
        可使光線經此光學元件產生散射及成形，引證案亦為直
        接在一光學元件表面成形特殊設計，該「精確設計圖案
        」之技術層次顯然較系爭案之「任意形狀」之技術層次
        要高。雖應用領域不同，但所採用技術本質係相同。
      7.引證案「含有色差校正之光學資料記錄及再現裝置」其
        主要之技術在於將一光束投射至透鏡11折射後所產生之
        相差，經由物鏡12之12a（繞射透鏡面）精確設計予以
        校正。該繞射透鏡面設計之說明可參見原文說明書（如
        附件紅標所示）第6頁後段中及第7頁前段：『
        Referring now to FIG.3 the diffracting lens
        surface 12a is provided with a central circular
        incident surface section cc,and a plurality of
        stepped concentrical incident surface sections
        rc surrounding the central circular incident
        surface section cc。The step difference（height
        difference）"t"between the adjacent annular
        incident surface sections rc,and between the
        central incident surface section cc and the
        annular incident surface sections rc adjacent to
        the central incident surface section cc in the
        radial direction is set such that when light
        whose wavelength is identical to the reference
        wavelength is made incident upon the respective
        incident surface section cc and rc,there is no
        phase difference produced to the light。
        Conversely,when the light incident upon the
        respective incident surface section cc and rc
        has a wavelength different from the reference
        wavelength,the light has a phase difference
        corresponding to the difference in wavelength,so
        that the beams of light can be converged or
        diverged。Namely,for the light whose wavelength
        is shorter than the reference wavelength,the
        degree of divergence increases as the wavelength
        becomes short,and for the light whose wavelength
        is longer than the reference wavelength,the
        degree of convergence increases as the
        wavelength becomes long,in accordance with the
        diagram shown in FIG.2。To this end,the annular
        incident surface sections have a thickness which
        discretely or discontinuously increases as the
        distance from the optical axis O increases。』，
        其譯如下：「如圖3，繞射透鏡面12a具有一中央圓形入
        射面cc以及一圍繞在中央圓形入射面cc之複數步階同心
        入射面rc。而步階環狀同心入射面rc之間或中央圓形入
        射面cc鄰接環狀同心入射面rc的徑向高度差"t"之設定
        會使得當光線各自投射在rc及cc上，光線波長相同於參
        考波長時，光線就不會產生相差。相反地，當光線各自
        投射在rc及cc上，光線波長不同於參考波長時，光線就
        會相對於波長差異而產生相差，如此光束可被收斂或發
        散。亦即，光線波長短於參考波長時，當波長變短其發
        散程度增加，光線波長長於參考波長時，當波長變長其
        收斂程度增加，與圖2所示一致。最後，環狀同心入射
        面之厚度係隨著與光軸O之距離而作不連續的增加』。
        其中徑向高度差"t"之設定公式可參見原文說明書中。
      8.經查系爭案89年4月26日之修正本所加入之「複數微型
        結構，具有任意形狀之本質」，其中所述「具有任意形
        狀之本質」根本未揭露於原申請時之專利說明書中，故
        該修正本超出申請時原說明書所揭露之範圍。
      9.綜上所述，本案係運用申請前既有之技術，而為熟習該
        項技術者所能輕易完成，不符專利法第20條第2項規定
        ，不符發明專利要件。被告原處分並無違法，敬請駁回
        原告之訴。
　　理  由
一、按凡利用自然法則之技術思想之高度創作，而可供產業上利
    用者，固得依專利法第19條暨第20條第1項之規定申請取得
    發明專利。惟其發明如「係運用申請前既有之技術或知識，
    而為熟習該項技術者所能輕易完成時」，仍不得依法申請取
    得發明專利，復為同法第20條第2項所明定。
二、本件被告以系爭第00000000號「具有整體表面散光器光學元
    件」發明專利申請案，係包括一基板本體、一巨光學特徵、
    複數微型結構所組成。其特徵為以單片積體式光學元件形式
    ，使光線經此光學元件可散射及成型，以使光離開該具有整
    體表面散光器的光學元件產生一具預定分佈之平滑變化；本
    案主要特徵之一「巨光學特徵及微型結構」係為西元1997
    年5月27日公告之美國第0000000號專利「Optical data
    recor ding and reproducing apparatus including
    Chromatic aberration correction」（下稱引證案）技術
    之沿用，引證案已具備一巨光學特徵的透鏡本體及一製作於
    透鏡本體上微型繞射元件結構，可使光線經此光學元件產生
    色散補償之散射及成形；本案之不同僅在於將「產生色散補
    償的微型結構」修改為「產生預定分佈平滑變化的具任意形
    狀本質之複數微型結構」，所採用的巨光學透鏡原理及微結
    構散射原理均係相同者。是本案以幾何上之些許差異所完成
    後之整體結構，係運用申請前既有之技術，而為熟習該項技
    藝者所能輕易完成者，不具進步性，乃為不予專利之處分。
    原告不服，依序提起訴願及行政訴訟；兩造之主張各如事實
    欄所載，其爭點厥為本案是否有違核駁審定時專利法第20條
    第2項進步性之規定，不符合發明專利之要件？
三、經查：
    (一)原處分理由（四）已說明：「‧‧‧本案之不同僅在於將
      『產生色散補償的微型結構』修改為『產生預定分佈平滑
      變化的具任意形狀本質之複數微型結構』；‧‧‧」顯見
      本案申請專利範圍89年4月26日修正本，將原「複數之微
      型結構」，修正為「複數之微型結構，具有任意形狀之本
      質」，原處分已予審酌。原告訴稱未予審酌，不無誤會。
    (二)至於原處分理由（五）載稱：「另需指明，申復書中所揭
      示的『具任意形狀本質之複數微型結構』，於本案申請專
      利範圍獨立項中並未將之納入，併予指明。」顯係指本案
      申請專利範圍89年4月26日修正前原申請之情形而言。原
      告執此反謂原處分未依89年4月26日之修正本審查云云，
      不無以詞害義，為不當之解釋，實非可採。
    (三)本案申請專利範圍第1項及第16項雖均為獨立項，惟第1項
      之「一種單片光學元件」與第16項之「一種單片透鏡」，
      乃有上、下位概念之關係（透鏡屬於光學元件之一種）。
      如果下位概念之本案申請專利範圍第16項不具進步性，則
      具有上位概念之第1項自亦不具進步性；是本件再審查核
      駁理由先行通知書雖僅載明系爭案申請專利範圍第16項係
      為引證案技術之沿用，實已兼論第1項亦為引證案技術之
      沿用。
四、次查：
    (一)本案主要目的係將習知散光器黏著於一光學元件表面的技
      術改良為直接在一光學元件表面成形一微型結構（即散光
      器），其原因在於習知黏著層會有剝離、破裂及漏失光線
      等問題，故系爭案以單片積體式光學元件形式，使光線經
      此光學元件可散射及成型，以排除因黏著層有損耗之反射
      （見系爭專利發明說明第6、7頁）；其主要構件包括一基
      板本體、一巨光學特徵、複數微型結構所組成；其特徵為
      以單片積體式光學元件形式，使光線經此光學元件可散射
      及成型，以使光離開該具有整體表面散光器的光學元件產
      生一具預定分佈之平滑變化。又本案申請專利範圍89年4
      月26日修正本，將複數之微型結構修正為具有「任意形狀
      之本質」。
    (二)而引證案「含有色差校正之光學資料記錄及再現裝置」，
      其主要之技術在於將一光束投射至透鏡11折射後所產生之
      相差，經由物鏡12之12a（繞射透鏡面）精確設計予以校
      正；該繞射透鏡面設計為「繞射透鏡面12a具有一中央圓
      形入射面cc以及一圍繞在中央圓形入射面cc之複數步階同
      心入射面rc。而步階環狀同心入射面rc之間或中央圓形入
      射面cc鄰接環狀同心入射面rc的徑向高度差"t"之設定會
      使得當光線各自投射在rc及cc上，光線波長相同於參考波
      長時，光線就不會產生相差。相反地，當光線各自投射在
      rc及cc上，光線波長不同於參考波長時，光線就會相對於
      波長差異而產生相差，如此光束可被收斂或發散。亦即，
      光線波長短於參考波長時，當波長變短其發散程度增加，
      光線波長長於參考波長時，當波長變長其收斂程度增加，
      與圖2所示一致。最後，環狀同心入射面之厚度係隨著與
      光軸O之距離而作不連續的增加」；足見引證案已具備一
      透鏡本體及一製作於透鏡本體上微型繞射元件結構，可使
      光線經此光學元件產生散射及成形；本案專利之主要特徵
      ，於引證案均已揭示。
    (三)本爭案申請專利範圍89年4月26日修正本，雖將複數之微
      型結構修正為具有「任意形狀之本質」，原告起訴意旨並
      稱之為本案最重要之特徵。惟查，姑不論本案之發明說明
      摘要中已指出「‧‧‧該等微型結構係設計使穿過該元件
      之光線均勻化，以產生一預定圖形之平滑變化‧‧‧」，
      其微型結構應已「精確設計」，是否如原告所言為「具任
      意形狀本質」，不無疑問；況查，引證案之微型結構形狀
      為「垂直步階式共圓心圓型精確設計]，已如前述，其與
      本案專利微型結構「具有任意形狀之本質」相較，顯然引
      證案之技術層次較高。又引證案係有關聚光器之發明，而
      本案專利則為散光器之發明，二者應用領域固有不同，然
      所採用之技術本質則屬相同。引證案特殊形狀精確圖案設
      計者，當能輕易完成本案任意形狀之設計工作，故本案不
      具進步性。
五、綜上所核，本案係運用申請前引證案之技術，而為熟悉該項
    技術者所能輕易完成，不具進步性，不符發明專利之要件，
    原告所訴核不足採。從而，被告以本案有違核駁審定時專利
    法第20條第2項之規定，而為本案應不予專利之處分，洵無
    違誤，訴願決定予以維持，亦無不合。原告仍執前詞，訴請
    撤銷訴願決定及原處分，及命被告准予本案發明專利之處分
    ，均無理由，應予駁回。
據上論結，本件原告之訴為無理由，依行政訴訟法第98條第3項
前段，判決如主文。
中　　華　　民　　國　　94　　年　 　7　　月　　6　　 日
                    第四庭審判長法　官  徐  瑞  晃
           　　　  　　　　　　 法　官  蕭  惠  芳
           　　　　  　　　　　 法　官  李  得  灶
上為正本係照原本作成。
如不服本判決，應於送達後20日內向本院提出上訴狀並表明上訴
理由，如於本判決宣示後送達前提起上訴者，應於判決送達後20
日內補提上訴理由書（須按他造人數附繕本）。
中　　華　　民　　國　　94　　年　 　7　　月　 14  　 日
            　　　　  　　　　　書記官  陳  清  容
